【裁判字號】    99,選上訴,24
【裁判日期】    991229
【裁判案由】    違反公職人員選舉罷免法
【裁判全文】
臺灣高等法院高雄分院刑事判決        99年度選上訴字第24號
上  訴  人
即  被  告  林煥昌
選任辯護人  曾慶雲律師
上列上訴人因違反公職人員選舉罷免法案件，不服臺灣屏東地方
法院99年度選訴字第2 號中華民國99年8 月11日第一審判決（起
訴案號：臺灣屏東地方法院檢察署98年度選偵字第89、97號），
提起上訴，本院判決如下：
    主  文
原判決撤銷。
林煥昌犯公職人員選舉罷免法第九十九條第一項之行求賄賂罪，
處有期徒刑年貳月，褫奪公權肆年。
    事  實
一、林煥昌於屏東縣內埔鄉第16屆鄉長及屏東縣議會第17屆議員
    選舉期間（投票日：民國98年12月5 日），為使登記2 號內
    埔鄉長候選人林勤童、該縣第三選區（含屏東縣內埔鄉）登
    記8 號縣議員候選人許馨勻均能順利當選，於98年11月29日
    或30日上午9 時許，在屏東縣內埔鄉○○村○○路2 號鄭玉
    梅住處對面，基於對設籍屏東縣內埔鄉興南村內之具有投票
    權人行求賄賂，而約其等投票權為一定之行使即投票予林勤
    童及許馨勻之犯意，以交付金錢作為對價，向設籍屏東縣內
    埔鄉○○村○○路2 號有投票權之鄭玉梅行求賄賂，要求鄭
    玉梅於98年12月5 日該屆鄉長及縣議員選舉，投票給屏東縣
    內埔鄉長2 號候選人林勤童及屏東縣第三選區8 號縣議員候
    選人許馨勻，林煥昌於行求後欲掏錢交付賄款給鄭玉梅時，
    遭鄭玉梅拒絕。
二、案經屏東地方法院檢察署檢察官指揮屏東縣調查站、屏東縣
    政府警察局內埔分局偵查起訴。
    理  由
壹、證據能力部分：
一、證人鄭玉梅、李偉豪、林坤泰於偵查中具結後向檢察官所為
    之證述，證人均未曾提及檢察官在偵查中有不法取供情事，
    亦查無該證據作成時有何違法情事，並無顯有不可信之情況
    ，依刑事訴訟法第159 條之1 第2 項之規定，應適宜為本案
    之證據而有證據能力。
二、證人鄭玉梅於警詢就被告林煥昌所涉行求賄賂犯行之陳述，
    與其嗣於審理中否認被告有行求賄賂行為，改證稱被告當時
    係「說笑話」、「開玩笑」云云，前述所述內容已有不等，
    本院審酌證人鄭玉梅於警詢之陳述距案發日較近，當時記憶
    自較深刻，可立即反應所知，不致因時隔日久而遺忘案情，
    較無來自同案被告在場之壓力（原審卷第24-29 頁、本院卷
    第100-108 頁），而出於不想生事之指證，且證人鄭玉梅於
    原審未表示警詢筆錄非出於其自由意識所製作、或該份筆錄
    所載內容有何不實（符）之處（至其於本院陳述員警對其表
    示要講實話，不然檢察官會把她關起來，及有陳述被告關於
    金錢賄選之詞係開玩笑話云云，係屬迴護被告所為不實證詞
    部分，則詳後述《參見理由一(四)4.》），佐以證人鄭玉梅係
    客家人，警詢筆錄係由同係客家籍之屏東縣政府警察局內埔
    分局小隊長李偉豪所詢問（98年度選他字第269 號《偵卷》
    第10頁），嗣檢察官於98年12月2 日訊問證人鄭玉梅時，亦
    由李偉豪具結後擔任通譯，而證人李偉豪於檢察官偵查中證
    稱：我是客家人，鄭玉梅由我詢問，鄭玉梅說：「她在對面
    時，林煥昌說這次選舉鄉長投2 號、議員要投8 號，那我拿
    錢給妳好不好，她說不要，鄭玉梅沒有提到林煥昌講這些話
    是跟她開玩笑」等語（偵卷第81頁），已足以排除員警有違
    法取供之情事，益徵證人鄭玉梅於警詢係基於自由意思而為
    陳述，員警之詢問未有出於不正方法、陳述出於非任意性等
    情，是其在警詢陳述時之各種外部情況觀之，虛偽陳述之危
    險性甚低，揆諸上開說明，其於警詢所為之陳述，是出於「
    真意」之信用性獲得確切保障，客觀上應具有較可信之特別
    情況，亦為證明被告上開犯罪事實存否所必要，依刑事訴訟
    法第159 條之2 規定，其於警詢之證言自有證據能力。
三、至證人鄭玉梅98年12月2 日警詢及同日偵訊筆錄部分，茲因
    本案卷內並未檢附證人鄭玉梅該日警詢錄音、錄影光碟，另
    偵訊錄音、錄影光碟則為無效片，且經原審向屏東縣政府警
    察局內埔分局及屏東地方法院檢察署查詢，已無法尋獲該日
    錄音檔案（原審卷第35-36 頁），復經本院向屏東縣政府警
    察局內埔分局及屏東地方法院檢察署函調（詢）結果，均函
    覆無法提供該日之錄音、錄影光碟且無備份等情，此有屏東
    縣政府警察局內埔分局99年11月8 日內警偵字第0990016614
    號函、屏東地方法院檢察署99年11月10日屏檢榮第34584 號
    函暨卷附記載為「無效片（即無法顯現檔案內容）」之98年
    12月2 日偵訊光碟片在卷可憑（本院卷第64-65 之1 頁及偵
    卷偵查錄音、光碟存放袋）。然依上開回函及卷附「無效片
    」偵訊光碟片，顯示員警及檢察官於製作鄭玉梅上開筆錄均
    有錄音，只因警詢光碟於整理、移送卷證遺漏，另偵訊光碟
    因錄音機器故障產生「無效片」，然此與未予錄音不同。再
    者，證人鄭玉梅於原審亦未證述員警或檢察官詢問有出於不
    正方法、陳述出於非任意性、或筆錄所載內容有何不實（符
    ）之處，僅於98年12月12日偵訊證稱：我不認識字，我講了
    寫字的人怎麼寫我不知道，我都是這樣講，沒有說謊話等語
    ，此經原審勘驗屬實，並有勘驗筆錄在卷可按（原審卷第38
    -40 頁）；佐以證人鄭玉梅於警詢迄至原審均證述被告有作
    勢拿錢給其等情，僅係自98年12月12日即第2 次偵訊起，改
    稱被告是開玩笑云云；且被告及辯護人亦未具體指出證人鄭
    玉梅98年12月2 日警詢及偵訊筆錄之內容有何記載不實之處
    。綜上各節，足見鄭玉梅上開警偵筆錄應有據實記載，而具
    有公信力，並可擔保訊問程序有合法正當，並無礙此部分陳
    述證據能力之認定，一併敘明。
四、按被告以外之人於審判外之陳述，雖不符刑事訴訟法第159
    條之1 至之4 之規定，然經當事人於審判程序同意作為證據
    ，法院審酌該言詞陳述或書面陳述作成時之情況，認為適當
    者，亦得為證據，同法第159 條之5 第1 項定有明文。除上
    開所述外，本判決下列所引用之證據，屬被告以外之人在審
    判外陳述之傳聞證據部分，除依刑事訴訟法第159 條之1 至
    第159 條之4 規定得為證據者外，其餘業經被告、辯護人及
    檢察官於審理中同意作為證據（本院卷第50-51 頁），本院
    審酌該等傳聞證據作成時之狀況，並無違法或不當等不宜作
    為證據之情形，依前開說明，亦得作為證據。
貳、認定犯罪事實所憑之證據及理由
一、訊據被告林煥昌矢口否認有何行求賄選犯行，辯稱：我沒有
    向鄭玉梅買票，因為她賣早點，我當天早上在她店裡吃早點
    ，因為在場有很多人在談選舉買票的事，我只是跟著開玩笑
    ，我說妳要不要賣票，後來有買早點的人聽到云云。經查：
(一)、屏東縣內埔鄉第16屆鄉長選舉（投票日為98年12月5 日）候
    選人1 號「利八魁」、2 號「林勤童」；另屏東縣議會第17
    屆議員選舉第三選區（含屏東縣內埔鄉）選舉候選人（投票
    日為98年12月5 日）候選人共15人，其中8 號「許馨勻」；
    又證人鄭玉梅於上開選舉期間內，設籍於「屏東縣內埔鄉○
    ○村○○路2 號」（另一居所地為「屏東縣內埔鄉○○村○
    ○路37號」），係該屆內埔鄉長及第三選區縣議員選舉之具
    有投票權人；另被告則設籍於「屏東縣內埔鄉○○村○○路
    50號」，係鄭玉梅鄰居（居所地之鄰居）之事實，業據證人
    鄭玉梅供述在卷（本院卷第103 頁），並有屏東縣選舉委員
    99年10月20日屏選一字第0991701817號函附「臺灣省屏東縣
    內埔鄉第16屆鄉長選舉公報」、「臺灣省屏東縣議會第17屆
    議員選舉第三選區選舉公報」暨選舉人名冊（本院卷第57-6
    1 頁）、屏東縣內埔鄉戶政事務所99年11月17日屏內戶字第
    0990002356號函附之戶籍謄本（本院卷第73-91 頁）及被告
    與鄭玉梅之個人基本資料查詢結果資料（本院卷第21、32頁
    ）在卷可憑，此部分事實，均可認定。
(二)、又證人鄭玉梅於98年12月2 日警詢證稱：本次三合一選舉只
    有隔壁對面林煥昌告訴我，這次鄉長選舉要投給2 號林勤童
    ，縣議員要選給8 號許馨勻，他說現在拿錢給妳，我回應說
    ：「不要」，我拒絕收取；林煥昌在98年11月29日或30日早
    上9 點左右，地點在我家門口《屏東縣內埔鄉○○村○○路
    2 號》對面，林煥昌剛好從他家出來碰到我，林煥昌要拿錢
    給我，但我不要；這次三合一選舉，林煥昌向我講：「有好
    康的要報給我」，叫我投給誰（意指林煥昌要求其鄉長投給
    2 號林勤童、縣議員投給8 號許馨勻）等語（警卷第4-7 頁
    、98年度選他字第269 號《偵卷》第7- 10 頁）。復於98年
    12月2 日檢察官第1 次偵訊證稱：林煥昌和我是對面鄰居，
    林煥昌在98年11月29或30日早上9 點左右，在我的家門口，
    林煥昌叫我縣議員要選8 號、鄉長要選2 號，林煥昌說要拿
    錢給我，我說我不要，我拒絕收取，所以我不曉得他要給我
    多少，…（林煥昌為何要給你錢？）我知道林煥昌的用意是
    要買票，林煥昌拿錢的用意是要我支持鄉長候選人2 號，我
    拒絕收受，之後林煥昌轉而要我支持縣議員8 號，我沒有收
    賄等語明確（偵卷第17-18 頁）。再於原審證稱：被告有說
    議員要選8 號（許馨勻），鄉長要選2 號（林勤童），有提
    到要給我好處，有說要拿錢給我，我於98年12月2 日有向檢
    察官表示知道這個意思是要買票等語（原審卷第26頁背面、
    第27頁）。並於本院證稱：「（妳在內埔分局製作筆錄，有
    對警察說「被告要拿錢給妳，但是妳拒絕」，妳有這樣說嗎
    ？）他有對我說要不要拿錢，我說不要…；有，我在警察局
    有講這句話，…。」、「（98年11月29日被告到你那裡吃早
    餐時，有沒有對妳說鄉長要選2 號，縣議員選8 號？）有這
    樣說，…。」（本院卷第105 、106 頁）。顯示證人鄭玉梅
    於警詢、偵查、原審及本院均一致證述：於本次三合一選舉
    ，其隔壁對面之被告於上開時、地向其表示：「鄉長選舉要
    投給2 號林勤童，縣議員要選給8 號許馨勻」等情，且於98
    年12月2 日警詢及同日第1 次偵訊均明確證述：被告以金錢
    向其行求賄選，並約定其該屆鄉長選舉投給2 號林勤童、縣
    議員投給8 號許馨勻之事實；佐以被告於本院供承：其確有
    於上開時、地對鄭玉梅說上開（即「鄉長要投2 號林勤童，
    縣議員要選8 號許馨勻」、「有好康的要報給妳」）言語，
    上開內埔鄉第16屆鄉長選舉其支持2 號林勤童，第17屆屏東
    縣議員第3 選區候選人其支持8 號許馨勻，因為林勤童（2
    號）係其堂弟，許馨勻（8 號）的母親是其好友，其有為上
    開二位候選人拉票等語（本院卷第47-48 、118 頁），已足
    見被告確有為使林勤童及許馨勻順利當選該屆鄉長及縣議員
    選舉，而向具有投票權之鄭玉梅行求賄選之原因及動機，核
    與證人鄭玉梅所述被告以金錢向其行求賄選之原因、動機完
    全相符，足見證人鄭玉梅證述被告以金錢向其行求賄選，並
    要求其對於上開鄉長及縣議員選舉之投票權為一定行使等情
    ，應屬真實，而可採信。
(三)、再者，證人鄭玉梅於本院證稱：被告當時有問我說要選給誰
    ，我說要選給利八魁（即1 號鄉長候選人）等語（本院卷第
    104 頁），顯見被告當時有先試探性詢問鄭玉梅該屆選舉支
    持何位候選人，俟鄭玉梅明確回稱「（鄉長）支持利八魁」
    後，被告至此已知悉鄭玉梅所支持之候選人與其不同，則被
    告為促使鄭玉梅變更心意，衡情必須「動之以情」或「誘之
    以利」，然因鄭玉梅支持之鄉長候選人利八魁與鄭玉梅及被
    告等人同設籍於內埔鄉「興南村」（參見被告於本院之供述
    ，本院卷第47頁），鄭玉梅基於同村情誼支持1 號利八魁，
    乃屬合於情理之事，被告欲以「情理」動搖鄭玉梅之決定，
    誠屬不易，此時唯有「誘之以利」，方可讓鄭玉梅「審慎考
    慮」是否改支持2 號鄉長候選人林勤童及其支持之8 號議員
    候選人許馨勻；此與被告於上開時、地對鄭玉梅表示：「這
    次鄉長選舉要投給2 號林勤童，縣議員要選給8 號許馨勻」
    、「現在拿錢給妳」、「有好康的要報給妳，妳要投給…」
    等語相互勾稽，益證被告係以「交付金錢」利誘鄭玉梅之方
    式，希望鄭玉梅能配合為投票權一定之行使，亦即鄉長投給
    2 號林勤童、縣議員投給8 號許馨勻之行求賄選目的，至為
    灼然，又被告明確表示要求鄭玉梅投給其指定之鄉長及縣議
    員候選人」之行為，與其表示要給與鄭玉梅金錢之行求賄賂
    ，二者之間具有原因目的之對應關係，具有對價關係至明。
(四)、被告雖辯稱：其向鄭玉梅表示「現在拿錢給妳」「有好康的
    要報給妳，妳要投給誰…」等語係開玩笑的話云云；而證人
    鄭玉梅嗣於98年12月12日第2 次偵訊、原審及本院審理中亦
    改口證稱：被告當時係在開現笑云云。然查：
  1.被告前於83年間因賄選案件，經檢察官以投票行賄罪起訴，
    經原審法院於84年12月8 日以84年度訴字第297 號判決認定
    被告係犯投票行賄罪，因被告於偵查中自白全部犯行，並因
    而查獲候選人，判處免刑確定，此有起訴書、原審法院84年
    度訴字第297 號刑事判決書影本附偵卷可按（偵卷第63 -79
    頁），並有臺灣高等法院被告前案紀錄表在卷可按（本院卷
    第18頁）；又被告另於98年2 月間因違反農會法之對於有選
    舉權之人交付財物賄選罪，經原審法院於98年8 月21日以98
    年度簡字第1339號刑事簡易判決判處有期徒刑6 月，緩刑2
    年，嗣經該院於98年12月23日以98年度簡上字第281 號刑事
    判決駁回上訴確定，亦有起訴書、刑事判決書、臺灣高等法
    院被告前案紀錄表在卷可按（原審卷第56-60 頁、本院卷第
    18頁背面、第35-44 頁）。被告歷經上開違反選罷法及農會
    法等案件之偵審程序，並經法院判處徒刑在案，應深知賄選
    係犯罪行為，不可對投票權人為任何行求、交付金錢等賄選
    行為；佐以邇來國內各民意代表選舉賄選歪風未曾間斷，檢
    調單位於選舉期間則全力投入查緝賄選，且政府相關單位亦
    於各媒體廣為宣導不得買票賄選，此乃眾所皆知之事，被告
    對此應知悉甚詳，此由被告於本院供稱：「（選舉期間不得
    向有投票權人作金錢或其他利益來約定投票權為一定的行使
    或是不行使，你瞭解？）瞭解。」等語即明（本院卷第48頁
    ），則被告應無既知賄選犯罪之嚴重性及檢警之嚴厲查緝，
    卻仍於上開選舉期間，率以行求賄選之犯罪行為開玩笑而自
    陷於遭追訴賄選犯罪之可能，顯見被告無非係考量投票日（
    98年12月5 日）將至，有投入金錢買票賄選之需要及急迫性
    ，才會於選前敏感時刻，以買票方式對鄭玉梅為上開行求賄
    選之行為，就此而言，已難認被告上開所言係「開玩笑」之
    詞。
  2.況且，一般人「開玩笑」所使用之言詞、語調，與行為人「
    出於真意」所使用之言語、語氣，通常會因彼此間所談論事
    件性質、內容重要與否、心境等因素而有不同，且被告與鄭
    玉梅又係鄰居關係（被告設籍於「內埔鄉○○村○○路50號
    」，鄭玉梅居住於「內埔鄉○○村○○路37號」），彼此相
    識，而該屆內埔鄉1 號鄉長候選人利八魁與被告及鄭玉梅二
    人同設籍於「興南村」（參見被告於本院卷之供述，本院卷
    第47頁），鄭玉梅亦支持1 號利八魁，然被告卻支持另一位
    2 號鄉長候選人即其堂弟林勤童，可見被告與鄭玉梅考量「
    親戚」、「同村情誼」等因素而支持不同候選人，是被告詢
    問鄭玉梅支持那位候選人及促請鄭玉梅支持林勤童、許馨勻
    之行為，以當時（98年11月29日或30日）距離投票日（98年
    12月5 日）不到1 星期，各候選人無不卯足全勁造勢、拉票
    ，有意賄選之候選人或樁腳，通常亦會在此時段投入金錢買
    票賄選等情以觀，則被告上開對鄭玉梅約定其投票權為一定
    之行使，屬事涉敏感，衡情被告應不會率以「開玩笑」之意
    思，出而為上開言語。參以，被告與鄭玉梅係鄰居關係，彼
    此相識而具有一定之信賴及默契，被告無非亦係考量此層特
    殊關係，才膽敢於選前之敏感時刻以金錢向鄭玉梅行求賄選
    ，且被告既與被告熟識，衡情已能充分理解被告行求言語之
    真意，自能明辨被告所言真意究係對其「金錢買票」或「開
    玩笑話」；佐以證人鄭玉梅於98年12月2 日製作警詢及偵訊
    筆錄時，均未證述被告向其表示：「現在拿錢給妳」「有好
    康的要報給妳，妳要投給…（鄉長投2 號林勤童，縣議員選
    8 號許馨勻）」係「開玩笑」之言詞，已據證人即屏東縣內
    埔分局員警李偉豪（即98年12月2 日鄭玉梅警詢筆錄詢問人
    及同日偵訊之客語通譯）於本院證述綦詳（本院卷第110 頁
    ），足見被告對鄭玉梅為上開言詞之語氣及真意，確有以交
    付金錢向鄭玉梅行求賄選之意無訛。
  3.又被告於98年12月1 日被檢舉涉犯賄選，經調查站以約談通
    知書約談被告，但因通知書日期填寫錯誤，被告拒絕到案，
    之後內埔分局員警通知被告，惟被告避不見面，員警乃持檢
    察官簽發拘票前往被告住處拘提未著，又分別於日間或晚上
    再次前往被告住處查看仍未遇見被告，經員警轉知被告兒子
    、女兒要被告到案，但其等表示不知道被告行蹤，至同年月
    5 日投票當日均未能將被告拘提到案，嗣員警再於同年月7
    日通知被告到案未果，後來員警透過民眾聯絡被告到案等情
    ，業據證人即內埔分局小隊長林坤泰於偵查中證述明確（偵
    卷第37頁），並有警詢筆錄、內埔分局98年11月7 日內警偵
    字第0980016775號函附拘票暨執行拘提報告書附卷可按（偵
    卷第24-26 、52-26 頁）；且被告於偵查中亦供稱：其對於
    警員林坤泰上開所述過程沒有意見，其當時怕出面澄清，選
    舉前會有很多風風雨雨，會被說「林煥昌被抓走、被收押了
    」，等到選後再出面說明等語在卷（偵卷第36頁），可見被
    告對鄭玉梅為上開陳述後，已知悉檢警通知其到案說明，卻
    選擇避不見面，待選後才出面到案接受調查，倘其對鄭玉梅
    所言上詞僅係「開玩笑話」，衡情應會盡速到案向檢警說明
    事實真相以釐清法律刑責，豈會於選前刻意躲避檢警調查，
    甚至害怕遭檢察官向法院聲請羈押，顯與常情不符，益證被
    告所辯：其當時只是向鄭玉梅「開玩笑」云云，顯係事後卸
    責之詞，不足採信。
  4.至證人鄭玉梅嗣於第2 次偵訊、原審及本院改稱：被告要拿
    錢給其是開玩笑、說笑話云云。然查：證人鄭玉梅於98年12
    月2 日警詢及同日檢察官第1 次偵訊時已明確證述：被告以
    金錢向其行求賄選，並約定其該屆鄉長選舉投給2 號林勤童
    、縣議員投給8 號許馨勻之事實，且所述行求賄賂之內容具
    體、明確，並無曲解被告語意之虞，且與本院前述被告為使
    其堂弟林勤童及友人女兒許馨勻二人順利當選該屆鄉長、縣
    議員，而以金錢向鄭玉梅行求而約其投票權為一定行使之事
    實相符等情，已詳如前述，則證人鄭玉梅嗣於第2 次偵訊及
    審理中改口證述如上，又未能敘明其更異前詞之具體原因，
    則其翻異前詞所為證述是否屬實，已有疑義；佐以被告於98
    年12月1 日被檢舉涉嫌賄選經檢察官指揮警調開始偵辦後，
    即刻意選擇逃避，待選後才出面接受調查（詳前3.所述），
    自難排除被告於逃避偵查期間與證人鄭玉梅進行勾串之可能
    ；況證人鄭玉梅與被告之間具有同村鄰居情誼，深知被告可
    能因其證述有向其金錢賄選等詞而遭判刑入獄，復考量在場
    被告之壓力（原審及本院審理中部分）及迎合被告上開「開
    玩笑」之辯詞，所為迴護且與事實不符之證述，自難採為有
    利被告之認定。又證人鄭玉梅於本院雖證稱：其於98年12月
    2 日製作警詢及第1 次偵訊筆錄時，有對警察及檢察官說被
    告要拿錢給她是在開玩笑云云（本院卷第105 頁），惟查：
    證人鄭玉梅於98年12月2 日製警詢及第1 次偵訊筆過程中，
    均未向員警及檢察官表示被告當時表示欲拿錢給她係在開玩
    笑等語，僅於「完成」製作警詢筆錄程序「後」，向員警提
    及被告係在開玩笑云云，但並未要求員警將其此部分供述正
    式記入警詢筆錄之事實，業據證人李偉豪（即98年12月2 日
    鄭玉梅警詢筆錄詢問人及同日偵訊筆錄之客語通譯）於本院
    證述綦詳（本院卷第109-110 頁），則證人鄭玉梅於正式製
    作警詢筆錄及檢察官訊問之際，既未陳述被告關於向其金錢
    買票之詞係開玩笑話，自難以其於製作警詢筆錄「後」私下
    與員警閒聊之言詞，而推翻其正式製作筆錄及具結擔保其證
    詞真實性之陳述（偵卷第19頁證人結文），故不得以證人鄭
    玉梅非正式之閒聊之詞，即認被告並無以金錢對鄭玉梅行求
    賄選之犯意。至證人鄭玉梅於本院另證稱：其於98年12月2
    日製作警詢筆錄時，員警對其表示要講實話，不然檢察官會
    把她關起來云云（本院卷第107 頁），然查：證人鄭玉梅於
    警詢後之偵查、原審中均未曾陳稱上開員警對其施恐嚇等情
    ，且員警於詢問證人鄭玉梅之前及過程中，均未有員警告知
    鄭玉梅要好好配合否則檢察官會收押她等情，已據證人李偉
    豪於本院證述明確（本院卷第109 頁），足見員警並未告知
    證人鄭玉梅「要講實話，不然檢察官會把她關起來」等語，
    又縱令員警有對證人鄭玉梅為上開表示，充其量亦僅係告知
    證人鄭玉梅要據實陳述（要講實話），並非要求證人鄭玉梅
    作不利被告或其他不實陳述，是證人鄭玉梅上開證述，並不
    影響其於警詢中證述內容之可信度。
(五)、至被告辦稱：證人鄭玉梅與其係對向犯罪之共犯，依刑事訴
    訟法第156 條第2 項規定：被告或共犯之自白，不得作為有
    罪判決之唯一證據，仍應調查其他必要之證據，以察其是否
    與事實相符；而共犯之自白，性質上仍屬被告之自白，縱先
    後所述內容一致，或經轉換為證人而具結陳述，仍屬不利己
    之陳述範疇，究非自白以外之其他必要證據，自不足作為證
    明其所自白犯罪事實之補強證據云云。惟公職人員選舉罷免
    法第99條之賄選罪，其行求賄選階段，屬行賄者單方意思表
    示行為，不以相對人允諾為必要，而交付賄選階段，則行賄
    者已實施交付賄賂之行為，一經交付，罪即成立，但以收受
    者已收受，而有其受賄意思者為限。本件被告於向證人鄭玉
    梅行求賄選，其行求賄選階段，屬行賄者單方意思表示行為
    ，不以相對人允諾為必要，非有對向共犯始成立犯罪，況被
    告進而欲向鄭玉梅交付金錢賄選時，遭鄭玉梅所拒絕等情，
    業經證人鄭玉梅證述如前，鄭玉梅自非投票受賄罪之共犯，
    且檢察官亦未起訴鄭玉梅涉犯投票受賄罪，足見鄭玉梅並非
    本件被告行求或交付賄賂賄選犯罪之共犯，就被告而言，鄭
    玉梅上開陳述純屬證人之證詞，並非共犯之自白甚明，自可
    採為認定被告犯罪之證據。
二、綜上所述，本件事證明確，被告前揭行求賄選之犯行，堪以
    認定，應依法論科。
、論罪科刑及撤銷改判之理由：
一、按公職人員選舉罷免法第99條第1 項之賄選罪，係以對於有
    投票權之人行求、期約或交付賄賂或其他不正利益，而約其
    不行使投票權或為一定之行使為構成要件，亦即須視行為人
    主觀上是否具有行賄之犯意，而約使有投票權人為投票權一
    定之行使或不行使；客觀上行為人所行求期約或交付之賄賂
    或不正利益是否可認係約使投票權人為投票權之一定行使或
    不行使之對價；以及所行求、期約、交付之對象是否為有投
    票權人而定。上開對價關係，在於行賄者之一方，係認知其
    所行求、期約或交付之意思表示，乃為約使有投票權人為投
    票權一定之行使或不行使；在受賄者之一方，亦應認知行賄
    者對其所行求、期約或交付之意思表示，乃為約使其為投票
    權一定之行使或不行使。且對有投票權人交付之財物或不正
    利益，並不以金錢之多寡為絕對標準，而應綜合社會價值觀
    念、授受雙方之認知及其他客觀情事而為判斷（最高法院92
    年臺上字第893 號判例意旨參照）。又按民主程序乃透過選
    舉機制予以展現，而選舉基本原則與代議士民主有極其密切
    的關係，我國憲法第129 條規定，各種選舉除憲法別有規定
    外，以普通、平等、直接及無記名投票之方法行之，其中「
    無記名投票」即在闡明行使選舉權應遵守秘密投票原則而為
    之，一方面保障選舉人之秘密選舉自由及自主投票之權利，
    他方面則係保障社會公義，促成選舉結果之正確，不允許個
    人任意放棄選舉秘密，故在秘密投票之制度下，吾人當無可
    能於選舉過程中、或選舉後針對個別選舉人之投票情形詳予
    調查、獲悉他人投票之內容；職是之故，公職人員選舉罷免
    法第99條規定目的即為確保選舉人不受其他因素介入影響其
    選舉自由意志，核其性質，要屬「抽象危險犯」之規範，其
    犯罪成立與否，當不待現實危害之發生，法院應詳就行為人
    之主觀犯意及共犯犯意聯絡等心理狀態、行為時之客觀情事
    ，本於邏輯推理為綜合判斷，且須異時異地，衡以社會常情
    及經驗法則作為論斷之基礎，苟認為行為人所為對選舉人秘
    密投票暨國家正當選舉程序法益有侵害之危險者，即可認為
    犯罪，斷非以該等財物或不正利益之交付，必須足以動搖或
    影響有投票權人之投票意向，亦或收受者確已承諾或進而為
    一定投票權之行使為其判斷標準。又公職人員選舉罷免法第
    99條第1 項投票行賄罪之客體有二種，一為賄賂，一為不正
    利益；所謂「賄賂」係指金錢或得以金錢計算之財物；「不
    正利益」則指賄賂以外，足以供人需要或滿足人之慾望，一
    切有形無形之利益而言（最高法院93年臺上字第3355號判決
    採同一見解）；而該條所定「行求」，係指行賄人自行向對
    方提出賄賂或不正利益，以備交付，只以行賄者一方之意思
    表示為已足，不以受賄者之允諾為必要。
二、本件被告於上開屏東縣內埔鄉鄉長及縣議員之選舉期間，為
    使林勤童及許馨勻順利當選該屆內埔鄉長及縣議員，而以給
    付一定金錢為條件，對於有投票權之鄭玉梅行求賄選並約其
    投票權為一定之行使，其主觀上顯具有行賄之犯意，客觀上
    所行求之賄賂（金錢）可認係約使有投票權人即鄭玉梅為投
    票權之一定行使之對價，且被告於行賄者當時明知其行求之
    意思表示，乃為約使有投票權人之鄭玉梅為投票權一定之行
    使，且就鄭玉梅而言，亦認知被告對其所行求之意思表示，
    乃為約使其為投票權一定之行使，亦即鄉長投給2 號候選人
    林勤童、縣議員投給8 號候選人許馨勻，雖被告行求後，欲
    進一步交付賄賂遭鄭玉梅所拒，且於行求時並未提及預備交
    付金錢之具體金額，然被告既以交付金錢為對價約定鄭玉梅
    投票權為一定之行使，以行求當時之選舉氛圍、社會價值觀
    念、授受雙方認知等情綜合判斷，已可認定被告係對有投票
    權之鄭玉梅行求賄賂，且就被告之主觀犯意、行為時之客觀
    情事，衡以社會常情及經驗法則等，堪認被告上開所為，已
    對選舉人秘密投票暨國家正當選舉程序法益有侵害之危險，
    而違反公職人員選舉罷免法第99條第1 項之對於有投票權人
    行求賄賂罪，不因其未動搖、影響鄭玉梅之投票意向，或鄭
    玉梅未承諾受賄且被告尚未具體表示每票、每位候選人之賄
    賂金錢為何而有不同。核被告所為，係犯公職人員選舉罷免
    法第99條第1 項之對於有投票權之人行求賄賂罪。
三、原審予以論罪科刑，固非無見，惟查：
(一)、按有罪之判決書，須將認定之犯罪事實詳記於事實欄，然後
    於理由內逐一說明其所憑之證據及其認定之理由，以使事實
    與理由兩相一致，方為合法。本件原判決事實欄記載被告基
    於對於有投票權人行求賄賂，約其投票權為一定行使之犯意
    ，以金錢向鄭玉梅行求賄選，要求鄭玉梅上開鄉長及縣議員
    選舉投票給2 號鄉長候選人林勤童及8 號縣議員候選人許馨
    勻等情；惟於理由內僅敘明證人鄭玉梅關於被告行求賄賂之
    證詞如何可採，至於林勤童及許馨勻等二人分別係該屆屏東
    縣內埔鄉長、屏東縣議員候選人暨鄭玉梅係具有投票權人等
    ，攸關被告是否違反公職人員選舉罷免法第99條第1 項之對
    於有投票權人行求賄賂罪之構成要件事實，則未於理由內說
    明憑以認定之證據及理由，已有未恰。
(二)、原判決認定林勤童、許馨勻係上開屏東縣內埔鄉長、屏東縣
    議員候選人，鄭玉梅則係設籍於屏東縣內埔鄉之具有投票權
    人；惟稽之原法院檢送之卷證資料，均未見屏東縣選舉委員
    會出具之該屆鄉長及縣議員選舉公報及鄭玉梅設籍於「屏東
    縣內埔鄉○○村○○路2 號」之有投票權人等相關資料（嗣
    經本院依職權調取上開選舉公報、選舉人名冊及戶籍資料等
    附卷供參，本院卷第32、73-91 頁），且原審亦未調取上開
    資料作為其認定事實所憑之證據，亦有疏漏。
四、被告上訴意旨否認犯罪，指摘原判決不當，雖無理由；惟原
    判決既有上開可議之處，即屬無可維持，應予撤銷改判。本
    院審酌選舉乃民主政治之重要表徵，選民能否依據候選人之
    品行、學識、才能、政見等資料而選賢與能，攸關一國政治
    之良窳甚鉅，而賄選足以破壞候選人間之公平競爭，更為敗
    壞選風之主要根源，故世界各民主法治國家莫不懸為厲禁，
    全力遏止賄選犯行；而被告於83年間曾因賄選案件經原審法
    院以犯投票行賄罪判處免刑確定，復於98年2 月間因違反農
    會法之對於有選舉權之人交付財物賄選罪，甫經原審法院於
    98年8 月21日以98年度簡字第1339號判處有期徒刑6 月、緩
    刑2 年，竟不知悔改、警惕，於其違反農會法之賄選案件上
    訴於二審法院審理期間內（嗣於98年12月23日判決駁回上訴
    確定），為使林勤童及許馨勻順利當選，不思以合法方式從
    事輔選、助選行為，竟以給付金錢之方式，從事行求賄選行
    為，企圖影響選舉之公平，已嚴重侵蝕民主政治之機能，危
    害選舉制度之公正性，並參酌其犯罪動機、手段、生活情狀
    、知識程度及否認犯行之犯後態度等一切情狀，量處有期徒
    刑3 年2 月，並依公職人員選舉罷免法第113 條第3 項之規
    定宣告褫奪公權4 年，以資警懲。
據上論結，應依刑事訴訟法第369 條第1 項前段、第364 條、第
299 條第1 項前段，公職人員選舉罷免法第99條第1 項、第113
條第3 項，刑法第11條、第37條第2 項，判決如主文。
本案經檢察官張益昌到庭執行職務。
中    華    民    國    99    年    12    月    29    日
                  刑事第三庭  審判長法  官   莊崑山
                                    法  官   莊松泉
                                    法  官   唐照明
以上正本證明與原本無異。
如不服本判決應於收受本判決後10日內向本院提出上訴書狀，其
未敘述上訴理由者，並得於提起上訴後10日內向本院補提理由書
狀（均須按他造當事人之人數附繕本）「切勿逕送上級法院」。
中    華    民    國    99    年    12    月    29    日
                                    書記官   黃琳群
附錄本判決論罪科刑法條：
公職人員選舉罷免法第99條第1項
對於有投票權之人，行求期約或交付賄賂或其他不正利益，而約
其不行使投票權或為一定之行使者，處3 年以上10年以下有期徒
刑，得併科新臺幣1 百萬元以上1 千萬元以下罰金。

司法院資訊處製作；財團法人民間司法改革基金會備份。
